臺灣高等法院民事判決
                                     108年度上字第1085號
上  訴  人  品碩資產管理有限公司



法定代理人  盧金松 
訴訟代理人  詹聰哲律師
被  上訴人  林珉珊 


訴訟代理人  謝家健律師
上列當事人間請求返還不當得利事件，上訴人對於中華民國108
年6月21日臺灣臺北地方法院107年度訴字第1516號第一審判決提
起上訴，本院於109年2月20日言詞辯論終結，判決如下：
    主  文
上訴駁回。
第二審訴訟費用由上訴人負擔。
    事實及理由
一、上訴人主張：上訴人為訴外人李金鴉之債權人，李金鴉自民
    國68年起，即登記為臺北市○○區○○段○○段000地號土地（下
    稱系爭495地號土地）之共有人，權利範圍為萬分之326，該
    土地上共有61筆建物，惟其中被上訴人所有之同小段OOOO建
    號、OOOO建號建物（門牌號碼分別為臺北市○○區○○○路0段00
    巷0號O樓、同路段OO巷O號O樓，下合稱系爭建物），就系爭
    495地號土地並無相應之應有部分，亦無其他合法占有權源
    ，自屬無權占有。又李金鴉死亡後，臺灣士林地方法院已以
    96年度財管字第22號裁定選任李萬璋為遺產管理人，然李萬
    璋怠於向被上訴人行使權利，爰依民法第242條規定，代位
    李萬璋（即李金鴉之遺產管理人）依民法第179條前段規定
    ，請求被上訴人給付系爭建物自69年1月1日起至105年12月3
    1日止，無權占用系爭土地所受相當於租金之不當得利新臺
    幣（下同）1,704,918元，及自如原判決附表所示各該年期
    起算日起至清償日止，按年息5%計算之利息予李萬璋，並由
    上訴人代為受領。
二、被上訴人則以：被上訴人之母林張淑霞於64年間，偕訴外人
    李滿林、謝郭隨等與訴外人金原建設有限公司（下稱金原公
    司）簽訂合建契約，約定由林張淑霞等地主提供原臺北市ＯＯ
    區ＯＯ段Ｏ小段OO、OOOO、OOOO、OOOO、OOOO、OOOO、OOOO、O
    O、OOOO、OOOO地號土地（現編為臺北市○○區○○段○○段000○0
    00○000○000地號，下合稱系爭基地），金原公司負責出資興
    建大樓（下稱系爭大樓），系爭基地之所有權人並已出具土
    地使用權同意書，同意起造人在該等土地上（含系爭495地
    號土地）興建系爭大樓，被上訴人亦為當時起造人之一，李
    金鴉則為該建案之建築師。又系爭大樓於67年3月21日取得
    臺北市政府工務局67使字0539號使用執照後，金原公司已於
    68年7月6日依約將應分配予林張淑霞之系爭建物，依林張淑
    霞指示辦理所有權第一次登記於被上訴人名下，系爭土地相
    對應之應有部分萬分之289，則於67年12月6日仍登記為林張
    淑霞所有，是基於土地使用權同意書、合建契約、土地共有
    人間默示分管協議、誠信原則及類推適用民法第425條之1第
    1項法理、房屋既得使用權保護原則等，被上訴人所有之系
    爭建物應非無權占有系爭495地號土地，自無不當得利可言
    ；另上訴人以公告地價作為不當得利之計算基準，顯有違誤
    ，且其就超過5年之請求部分，應已罹於時效等語，資為抗
    辯。
三、原審就上訴人之請求，為上訴人全部敗訴之判決。上訴人提
    起上訴，聲明：㈠原判決廢棄。㈡被上訴人應給付訴外人李萬
    璋1,704,918元，及自如原判決附表所示各該年期起算日起
    至清償日止，按年息5%計算之利息，並由上訴人代為受領。
    被上訴人答辯聲明：上訴駁回。
四、兩造不爭執之事項（見本院卷第261至262、310頁）：
  ㈠上訴人為李金鴉之債權人，李金鴉於69年1月1日起至105年12
    月31日止為系爭495地號土地之共有人，權利範圍為萬分之3
    26。
  ㈡李金鴉業於93年6月27日死亡，並經臺灣士林地方法院以96年
    度財管字第22號裁定選任李萬璋為遺產管理人。
  ㈢被上訴人為系爭大樓之起造人，且為系爭建物之所有權人，
    取得所有權之登記日期為68年7月6日，登記原因為第一次登
    記。
  ㈣系爭建物坐落於臺北市○○區○○段○○段000○000○000○000地號土
    地，上開地號重劃前為臺北市ＯＯ區ＯＯ段Ｏ小段OO、OOOO、OOO
    O、OOOO、OOOO、OOOO、OOOO、OO、OOOO、OOOO地號。
  ㈤被上訴人之母林張淑霞及訴外人李滿林、謝郭隨等人，前於6
    4年間與金原公司簽訂合建契約書，約定由林張淑霞等人提
    供土地，金原公司出資興建系爭大樓，系爭495地號土地原
    所有權人並出具土地使用權同意書，同意起造人在系爭土地
    上興建6層RC造建築物。
  ㈥林張淑霞現為上開OOO、OOO、OOO、OOO地號土地之共有人，
    應有部分各為萬分之289，惟就系爭大樓未登記為區分所有
    權人。
五、本院之判斷
    兩造均同意簡化本件爭點之項目（見本院卷第262頁），茲
    分述如下：
  ㈠被上訴人就系爭495地號土地有無占有之合法權源？
  1.按共有人對共有物之特定部分占用收益，須徵得其他共有人
    全體同意。共有人間就共有物之全部劃定範圍，各自占用共
    有物之特定部分而為管理者，為共有物之分管契約，尚非法
    所不許（最高法院100年台上字第1776號判決意旨參照）。
    又共有土地之分管契約係指土地共有人間約定各自分別占有
    共有物之特定部分，而為管理之契約，此種契約係共有人全
    體所訂立，此即民法第820條第1項所稱「除契約另有約定」
    之情形，其內容雖通常為分別占有共有物之特定部分而為管
    理，惟本諸契約自由原則，其所約定占有共有物之特定部分
    ，不以按應有部分換算者為限，較應有部分換算為多或少均
    無不可，部分共有人未占有共有物，甚或將部分共有物交予
    第三人使用收益者，亦足當之；而在區分所有建物占用坐落
    基地之情形，應認各區分所有權人就區分所有建物之共有基
    地成立橫切立體之分管，即一樓者使用地面，而二樓以上者
    為使用各該樓層所占用基地所有權之一定立體空間，且間接
    以基地地面為支撐之分管使用。又公寓大廈等集合住宅之
    買賣，建商與各承購戶約定，公寓大廈之共用部分或其基 
    地之空地由特定共有人使用者，除別有規定外，應認共有人
    間已合意成立分管契約。倘共有人已按分管契約占有共有物
    之特定部分，他共有人嗣後將其應有部分讓與第三人，除有
    特別情事外，其受讓人對於分管契約之存在，通常即有可得
    而知之情形，而應受分管契約之拘束。又共有人於分管範圍
    ，對於共有物有使用收益之權，固非無權占有，即共有人將
    自己分管範圍，同意他人使用收益者，該他人亦非無權占有
    （最高法院108年度台上字第2265號判決意旨參照）。
  2.經查：
  ⑴被上訴人之母林張淑霞及訴外人李滿林、謝郭隨等人，前於6
    4年間與金原公司簽訂合建契約書，約定由林張淑霞等人提
    供重劃前臺北市○○區○○段○○段0000○0000地號土地，由金原
    公司出資興建系爭大樓，系爭大樓坐落之土地共包含同上區
    段OO、OOOO、OOOO、OOOO、OOOO、OOOO、OOOO、OO、OOOO、
    OOOO等地號土地（現編為臺北市○○區○○段○○段000○000○000○
    000地號），且系爭基地當時之所有權人均出具土地使用權
    同意書，同意含被上訴人在內之起造人在該等土地上興建系
    爭大樓；又系爭大樓興建完成並於67年3月21日取得使用執
    照後，已就各區分所有建物之起造人辦理所有權第一次登記
    ，其坐落基地之原所有權人，亦陸續將土地之應有部分移轉
    登記予各區分所有權建物之起造人，其中系爭建物係屬林張
    淑霞依前述合建契約所得分配之建物，因其早已指定由被上
    訴人取得該建物所有權，故被上訴人自始即列名為起造人，
    並於68年7月6日經第一次登記而取得系爭建物所有權，林張
    淑霞則於67年12月6日依合建契約移轉部分應有部分後仍持
    有系爭495地號土地之應有部分萬分之289等情，有建造執照
    申請書、土地使用權同意書、臺北市政府工務局65建（中山
    中二）字第005號建造執照、67使字第0539號使用執照、使
    用執照申請書、建築改良物登記簿、臺北市土地登記簿、土
    地登記第一類謄本等影本在卷可稽（見原審卷第304-308、3
    42-368頁、本院卷第319-321頁、原審卷第328-330、310-32
    6、71-111、19-20頁），復有臺灣臺北地方法院71年度訴字
    第2731號民事事件卷宗影印資料足資參照（見本院卷第153-
    224頁），自堪予認定，合先敘明。
  ⑵前述系爭建案之承購戶及受分配建物之原基地所有權人共同
    擔任起造人，於系爭基地上興建系爭大樓，或依系爭大樓區
    分所有面積之比例或未按該面積比例，受移轉登記為系爭基
    地之共有人，或未登記為系爭大樓區分所有建物之所有人仍
    持有該基地原所有權之應有部分（如訴外人林張淑霞），或
    不明原因取得或持有該基地所有權之應有部分（如李金鴉之
    前手）而共有系爭基地，依首揭說明，應可認系爭基地（含
    系爭495地號土地）之全體共有人均同意依系爭大樓建造之
    格局就系爭基地為橫切立體之分管，即由系爭大樓一樓之區
    分所有權人使用地面，而二樓以上之區分所有權人使用各該
    樓層所占用基地之一定立體空間，間接以基地地面為支撐之
    分管使用，默示成立分管契約：且因系爭大樓各自占有使用
    基地特定立體空間之狀態，在外觀上至為顯然，除有特別情
    事外，其受讓該基地任一地號土地應有部分之人，對於該分
    管契約之存在，通常有可得而知之情形，即應受該分管契約
    之拘束。查，依卷附系爭大樓之建造執照及使用執照影本所
    示，李金鴉係系爭大樓之設計人及監造人（見原審卷第330
    頁、本院卷第319頁），且其係於68年6月7日不明原因（見
    本院卷第309頁）受讓取得系爭495地號土地之應有部分，此
    有土地登記第一類謄本在卷可佐（見原審卷第19頁），其時
    已於系爭大樓於67年3月21日取得使用執照之後，距系爭大
    樓於68年7月6日辦理第一次所有權登記亦未及一月之久，足
    認李金鴉對系爭基地之共有人有前揭默示分管契約存在之情
    形實難諉為不知，自應受該分管契約之拘束。
  ⑶次查，本件被上訴人為系爭大樓區分所有權人之一，其就系
    爭495地號土地雖無應有部分，然其係因其母林張淑霞提供
    土地與金原公司合建，而自始列名為起造人，並進而取得林
    張淑霞基於該合建契約原應受分配之系爭建物，且林張淑霞
    仍持有系爭495地號土地相對應之應有部分等情，前已詳述
    ，解釋上，系爭基地共有人之一之林張淑霞依前述默示分管
    契約，原得以其受分配之系爭大樓區分所有建物占有使用系
    爭基地（含系爭495地號土地）之特定立體空間，已同意交
    予被上訴人所有之系爭建物使用，是被上訴人抗辯其基於系
    爭基地（含系爭495地號土地）共有人間默示分管契約及共
    有人林張淑霞之同意，有權使用系爭495地號土地，即非無
    據。
  ⑷據上，李金鴉雖僅係系爭495地號土地之共有人之一，但仍應
    受系爭基地全體共有人前述分管契約之拘束；而被上訴人所
    有之系爭建物基於該分管契約及共有人林張淑霞之同意，有
    權使用系爭495地號土地，則上訴人再以李金鴉未出具土地
    使用權同意書，亦非合建契約之當事人，及被上訴人非系爭
    495地號土地之共有人為由，主張被上訴人所有之系爭建物
    無權占用系爭495地號土地，尚難認可採。
  ㈡承前所述，被上訴人既屬有權占有系爭495地號土地，自非無
    法律上原因而受有利益，是上訴人依民法第179條不當得利
    之法律關係，主張被上訴人應給付相當於租金之不當得利予
    李金鴉之遺產管理人李萬璋，並由其代為受領，即屬無據，
    不應准許。
六、從而，上訴人依民法第242條、第179條之規定，請求被上訴
    人給付李金鴉之遺產管理人李萬璋1,704,918元，及自如原
    判決附表所示各該年期起算日起至清償日止，按年息5%計算
    之利息，並由上訴人代為受領，為無理由，不應准許。原審
    所為上訴人敗訴之判決，並無不合，上訴論旨指摘原判決不
    當，求予廢棄改判，為無理由，應駁回其上訴。
七、本件事證已臻明確，兩造其餘之攻擊或防禦方法及所用之證
    據，經本院斟酌後，認為均不足以影響本判決之結果，爰不
    逐一論列，附此敘明。
八、據上論結，本件上訴為無理由，依民事訴訟法第449條第1項
    、第78條，判決如主文。
中    華    民    國    109   年    3     月    5     日
                  民事第二十庭 
                        審判長法  官  陳雅玲
                              法  官  吳燁山
                              法  官  馬傲霜
正本係照原本作成。
如不服本判決，應於收受送達後20日內向本院提出上訴書狀，其
未表明上訴理由者，應於提出上訴後20日內向本院補提理由書狀
（均須按他造當事人之人數附繕本），上訴時應提出委任律師或
具有律師資格之人之委任狀；委任有律師資格者，另應附具律師
資格證書及釋明委任人與受任人有民事訴訟法第466條之1第1項
但書或第2項（詳附註）所定關係之釋明文書影本。如委任律師
提起上訴者，應一併繳納上訴審裁判費。
中    華    民    國    109   年    3     月    5     日

                              書記官  崔青菁
附註：
民事訴訟法第466條之1（第1項、第2項）：
對於第二審判決上訴，上訴人應委任律師為訴訟代理人。但上訴
人或其法定代理人具有律師資格者，不在此限。
上訴人之配偶、三親等內之血親、二親等內之姻親，或上訴人為
法人、中央或地方機關時，其所屬專任人員具有律師資格並經法
院認為適當者，亦得為第三審訴訟代理人。